【裁判字號】    98,訴,3579
【裁判日期】    990115
【裁判案由】    偽造有價證券
【裁判全文】
臺灣臺中地方法院刑事判決              98年度訴字第3579號
公  訴  人  臺灣臺中地方法院檢察署檢察官
被      告  乙○○
指定辯護人  本院公設辯護人  丁○○
上列被告因偽造有價證券案件，經檢察官提起公訴（98年度偵字
第2562號），本院判決如下：
    主    文
乙○○意圖供行使之用，而偽造有價證券，處有期徒刑壹年捌月
。緩刑肆年。如附表所示偽造之「張清能」署押壹枚沒收。
    犯罪事實
一、乙○○因向戊○○陸續借款，嗣後因無力清償款項，為擔保
    戊○○之債權，乃於民國98年9月16日，在戊○○位於臺中
    市○○區○○街197號之辦公室，意圖供行使之用，基於偽
    造有價證券之犯意，未經其父張清能之同意或授權，除在本
    票之發票人欄位上簽寫自己之署名外，並偽造「張清能」之
    署名1枚，以示共同擔任發票人，而簽立面額為新臺幣（下
    同）18萬元之如附表所示之本票1張，交付予戊○○而行使
    之。嗣戊○○至臺灣臺中地方法院檢察署對乙○○、張清能
    提出詐欺告訴（乙○○、張清能所涉詐欺部分，均為臺灣臺
    中地方法院檢察署檢察官為不起訴處分確定在案），始循線
    查出上情。
二、案經戊○○訴由臺灣臺中地方法院檢察署檢察官偵查起訴。
    理    由
一、證據能力
(一)、按刑事被告之詰問權，係指訴訟上被告有在審判庭盤詰證人
    之權利；偵查中檢察官訊問證人，旨在蒐集被告犯罪證據，
    以確認被告嫌疑之有無及內容，與審判中透過當事人之攻防
    ，經由詰問程序調查證人以認定事實之性質及目的有別。偵
    查中辯護人僅有在場權及陳述意見權，此觀刑事訴訟法第24
    5條第2項前段之規定甚明，檢察官訊問證人並無必須傳喚被
    告使其得以在場之規定，同法第248條第1項前段雖規定「如
    被告在場者，被告得親自詰問」，亦僅賦予該在場被告於檢
    察官訊問證人時得親自詰問證人之機會而已，被告如不在場
    ，殊難期有親自詰問之可能。此項未經被告詰問之被告以外
    之人於偵查中向檢察官所為之陳述，依刑事訴訟法第159條
    第1項、第159條之1第2項之規定，除顯有不可信之例外情況
    外，原則上為「法律規定得為證據」之傳聞例外，依其文義
    解釋及立法理由之說明，並無限縮於檢察官在偵查中訊問證
    人之程序，應已給予被告或其辯護人對該證人行使反對詰問
    權者，始有證據能力之可言。為保障被告之反對詰問權，並
    與現行法對傳聞例外所建構之證據容許範圍求其平衡，證人
    在偵查中雖未經被告之詰問，倘被告於審判中已經對該證人
    當庭及先前之陳述進行詰問，即已賦予被告對該證人詰問之
    機會，則該證人於偵查中之陳述即屬完足調查之證據，而得
    作為判斷之依據，此有最高法院97年度臺上字第405號判決
    意旨可參。是依上開說明可知，在偵查中訊問證人，被告或
    其辯護人對該證人雖未行使反對詰問權，依刑事訴訟法第15
    9條之1第2項之規定，原則上屬於法律規定為有證據能力之
    傳聞證據，於例外顯有不可信之情況，始否定其得為證據，
    亦即，得為證據之被告以外之人於偵查中向檢察官所為之陳
    述，因其陳述未經被告詰問，應認屬於未經合法調查之證據
    ，但非為無證據能力（此亦有最高法院96年度臺上字第4365
    號、96年度臺上字第3923號判決、97年臺上字第356號判決
    意旨可參）。查證人張清能、甲○○於偵查中經合法具結之
    證述，於客觀上並無顯不可信之情況，檢察官、被告及辯護
    人對於證人張清能、甲○○於偵查中之證述，於本院審理時
    均表示沒有意見，顯見於本院審理中並無欲對證人張清能、
    甲○○行對質詰問權，自應認證人張清能、甲○○於偵查中
    之證述，均具有證據能力。
(二)、復按現行刑事訴訟法為保障被告之反對詰問權，排除具有虛
    偽危險性之傳聞證據，以求實體真實之發見，於該法第159
    條第1項明定被告以外之人於審判外之言詞或書面陳述，除
    法律有規定者外，不得作為證據。又被告以外之人於審判外
    之陳述，雖不符前4條之規定（即刑事訴訟法第159條之1至
    同條之4)，而經當事人於審判程序同意作為證據，法院審酌
    該言詞陳述或書面陳述作成時之情況，認為適當者，亦得為
    證據；當事人、代理人或辯護人於法院調查證據時，知有第
    159條第1項不得為證據之情形，而未於言詞辯論終結前聲明
    異議者，視為有前項之同意，刑事訴訟法第159條之5定有明
    文。查證人戊○○於警、偵訊中之陳述，屬於被告以外之人
    於審判外之言詞或書面陳述，而不符合刑事訴訟法第159條
    之1至第159條之4之規定者，業經本院於審理時當庭提示而
    為合法之調查，公訴人、被告及辯護人均未於言詞辯論終結
    前聲明異議，本院審酌前開證據作成或取得之狀況，並無非
    法或不當取證之情事，且亦無顯不可信之情況，故認為適當
    而均得以作為證據，是前開證據依刑事訴訟法第159條之5之
    規定，均具有證據能力，先予敘明。
二、訊據被告乙○○對於上揭犯罪事實，於本院審理時坦承不諱
    ，並有告訴人即證人戊○○於警、偵訊中及被害人即證人張
    清能、證人甲○○於偵查中證述在卷，復有卷附之票號WG00
    00000號本票影本乙紙、本院98年度司票字第1913號、98年
    度抗字第78號民事事件卷宗隨卷可參，核被告之自白與事實
    相符，堪認為真。本案事證明確，被告上開犯行，洵堪認定
    。
三、另據被告乙○○堅稱：伊係因向證人戊○○借款並繳息，才
    簽發上開面額18萬元之本票，並未與證人戊○○合夥做生意
    等語；證人戊○○則陳稱：因被告乙○○邀其投資合夥經營
    小吃店，取得款項後即避不見面，才要求被告乙○○簽發本
    票等語。查，據證人戊○○先於警、偵訊時均稱：因伊與被
    告合夥出資開小吃店，預計開店資金約70萬元，但因需先租
    店面及購買生財器具，所以先給被告18萬元等語（見他字卷
    第13、14頁、偵字第2562號卷第4頁），嗣於本院準備程序
    時改稱：「在97年6月間甲○○與乙○○到我臺中市○○街
    197號住處，乙○○哭訴她在外面欠人家很多錢被逼的很急
    ，到底欠人家多少錢我也不清楚，每次講的都不一樣，乙○○一開始說她只要8萬元就可以解決她的困難，後來在隔天
    又說她需要12萬元，後來又說她需要20萬元才能解決她的債
    務，我說我沒辦法，我自己開計程車沒有錢也要去向別人借
    才能幫妳的忙，在97年8月8日我就將我向一個在慈濟做清潔
    工的大陸黃姓女子借2次5萬元，還有一位張先生借5萬元，
    加上我自己的3萬元，一共18萬元，在我僑孝街197號的住處
    將金額交予乙○○，結果借了18萬元之後她和甲○○二人就
    不見人影逃跑了」等語（見本院卷第19頁），並於本院98年
    12月28日審理時，以證人身分作證證稱：「被告在97年8月1
    日到97年8月5日間，被告說她要另外開店，所以要跟我借錢
    ，當時並沒有提到要合夥開店的事情。但是後來被告沒有找
    地點開店，人也不見蹤影，我就去找被告，問被告給她的錢
    如何處理，所以才簽本案的本票」，惟復又改稱：「97年8
    月初我要跟乙○○合夥開店，所以我拿18萬元給乙○○」等
    語，並稱：「當初提到合夥一共要5、60萬元，每人出資一
    半」等語（見本院卷第44頁），非惟證人戊○○究其與被告
    乙○○係合夥，抑或借貸關係，前後說詞不一，已啟人疑竇
    ，復對於與被告乙○○合夥開店的資金為何，亦陳述不一，
    顯屬可議。再者，據證人戊○○證稱：「（問：你在交付17
    萬7000元給乙○○時，她有沒有說要用這些錢來做什麼事？
    ）我當初有跟她說要合夥的事情，但是這筆錢是我要乙○○
    先拿去處理她在外面積欠的債務」、「因為乙○○四處欠他
    人錢，所以我要她先拿這18萬元去清償債務」等語（見本院
    卷第48頁），惟按一般人均係以獲利為目的，始找尋與人合
    夥投資之機會，始屬常情，然而，被告乙○○已處於欠多方
    債務之窘境，為證人戊○○所明知，被告非但已無與證人戊○○各出資一半，即出資20餘萬元之能力，而以證人戊○○
    與被告並無任何特殊關係或交情，豈有願意甘冒蝕本之風險
    ，先行出資18萬元之理。且據證人戊○○稱：伊拿給被告之
    18萬元，是要被告先拿去清償被告積欠他人之債務等語（見
    本院卷第44頁反面），復與一般人建立合夥關係及目的顯然
    不合。是以證人戊○○所稱，其與被告乙○○係因合夥關係
    ，始交付被告乙○○金錢，應非實在，則被告乙○○辯稱，
    其係向證人戊○○借款，始簽發系爭本票等語，始屬真實。
    另查，被告辯稱：其因向證人戊○○借款，另於97年8月8日
    ，就其原位於臺中市○○區○○路390之1號經營之麵攤，書
    立1份讓渡書予證人戊○○以為被告向證人戊○○借款之抵
    押，並提出房屋租賃契約書影本1份在卷為證，證人戊○○
    雖先否認被告曾經簽立讓渡書等語（見偵字第2562號卷第26
    頁、本院卷20、45頁反面），然於本院98年12月28日審理時
    則證稱：「當初在簽發本票前有簽了一份讓渡書，是乙○○
    簽給我的，是在簽本票之前就簽讓渡書給我，約在97年8月8
    日簽讓渡書給我，但是我不同意，現在讓渡書在我手上」等
    語（見本院卷第46頁反面），則被告辯稱伊向證人戊○○借
    款時，有簽讓渡書作為抵押等語，應屬無虛。又證人戊○○
    固不否認，被告原經營之位在臺中市○○區○○路390之1號
    麵攤，現由證人戊○○大哥之前妻林珍香在經營，惟稱：其
    並沒有受讓被告上開麵攤之經營權，被告因尚欠一位綽號「
    蕃薯」之計程車司機3萬元，所以「蕃薯」有出來主張對上
    開麵攤有債權，後來其與「蕃薯」所服務之計程車站站長有
    出面處理並要出租麵攤，其僅將出租麵攤訊息告知案外人林
    珍香，案外人林珍香事後有經營麵攤之事實，並非因上開讓
    渡書而來云云（見本院卷第44頁反面、45頁），然審之證人
    戊○○對被告有18萬元之債權，顯然超過「蕃薯」之3萬元
    債權甚多，再者，證人戊○○手上並持有上開麵攤之讓渡書
    ，又以證人戊○○催促被告還款甚急等情觀之，在證人戊○○所稱於其服務之計程車站站長表示出面處理麵攤時，證人
    戊○○當會出面提示上開麵攤之讓渡書以主張債權，始為常
    情，豈有明知「蕃薯」出而主張債權時，而未更而主張之理
    ，則證人戊○○陳稱其未主張麵攤讓渡書而受讓麵攤之經營
    權云云，應非事實。是以被告辯稱，伊因向證人戊○○借款
    ，除了書立系爭18萬元之本票外，尚簽立麵攤之讓渡書予證
    人戊○○做為擔保，伊事後因無力償還，該麵攤經營權已讓
    渡予證人戊○○，目前並由證人戊○○大哥之前妻林珍香經
    營等語，為屬合理可信，併此說明。
四、是核被告乙○○所為，係犯刑法第201條第1項之偽造有價證
    券罪。被告偽造證人張清能署押1枚而偽造如附表所示之本
    票，進而持之行使交付予告訴人戊○○，其偽造署押為偽造
    有價證券之一部，應為偽造有價證券所吸收，另其行使偽造
    有價證券之低度行為，應為偽造有價證券之高度行為所吸收
    ，均不另論罪。被告所犯偽造有價證券罪為最輕本刑3年以
    上有期徒刑之罪，惟其因告訴人戊○○催討債務甚急，一時
    欠缺周詳考慮致罹重典，於事後已坦承犯行，深具悔悟之意
    ，且被告偽造有價證券只有1張，金額為18萬元，並非至鉅
    ，與一般擾亂金融秩序之經濟犯罪者迥異，又證人張清能亦
    表示願意原諒被告等語，有本院公務電話紀錄1份附卷可參
    ，另被告並已將其前經營之臺中市○○區○○路390號之1之
    讓渡予告訴人戊○○，現由告訴人戊○○大哥之前妻林珍香
    經營，業如前述，是審酌其犯罪情狀，情輕法重，如科以其
    前開最低度之刑，猶嫌過重，爰依刑法第59條之規定，酌量
    減輕其刑。爰審酌被告並無前科，有臺灣高等法院被告前案
    紀錄表1份在卷可憑，其素行良好，犯罪動機係因一時失慮
    所致，且犯後已坦承犯行，態度尚稱良好，及其犯罪情節、
    手段等一切情狀，量處如主文所示之刑，以示懲儆。末查，
    被告前未曾受有期徒刑以上刑之宣告，有上述臺灣高等法院
    被告前案紀錄表1份可佐，其因一時失慮偶罹刑典，事後坦
    承犯行，尚未造成他人重大損失或對社會經濟有重大影響，
    又考量證人張清能已表示願意原諒被告，另被告已將上開麵
    攤讓渡予告訴人，且告訴人就本案以被告為發票人之系爭本
    票，已對被告向本院民事庭聲請本票裁定准許強制執行，並
    經裁定准予強制執行確定在案，如告訴人認被告尚有積欠其
    款項，仍得依據上開確定之民事裁定為執行名義，向被告求
    償等情，足認被告經此偵審程序及刑之宣告後，應知警惕，
    信無再犯之虞，就其所宣告之刑以暫不執行為適當，爰併予
    宣告緩刑4年，以啟自新。末查，如附表所示偽造「張清能
    」之署押1枚，不問屬於犯人與否，均應依刑法第219條之規
    定宣告沒收。至於偽造如附表所示之本票1張，因該本票上
    共同發票人乙○○之簽名為真正，僅發票人「張清能」部分
    為偽造，依票據法第15條之規定，票據上簽名之偽造，不影
    響於真正簽名之效力，是除去偽造之「張清能」部分外，被
    告之簽名，仍屬有效，從而該本票自不得依刑法第205條之
    規定宣告沒收，併予敘明。
據上論斷，應依刑事訴訟法第299條第1項前段，刑法第201條第1
項、第59條、第74條第1項第1款、第219條，刑法施行法第1條之
1第1項、第2項前段，判決如主文。
本案經檢察官丙○○到庭執行職務
中    華    民    國    99    年     1    月    15    日
                    刑事第三庭  審判長法  官  周瑞芬
                                      法  官  楊曉惠
                                      法  官  李慧瑜
以上正本證明與原本無異。
如不服本判決應於收受判決後10日內向本院提出上訴書狀，並應
敘述具體理由；其未敘述上訴理由者，應於上訴期間屆滿後20日
內向本院補提理由書（均須按他造當事人之人數附繕本）「切勿
逕送上級法院」。
                                      書記官  陳青瑜
中    華    民    國    99    年    1     月          日
附錄本案論罪科刑法條
刑法第201項：
意圖供行使之用，而偽造、變造公債票、公司股票或其他有價
證券者，處3年以上10年以下有期徒刑，得併科3千元以下罰金。
附表：
┌─────┬─────┬─────┬───────┬────────┐
│本票發票日│ 票載金額 │ 票   號  │  發  票  人  │偽造署押之數目  │
│          │（新臺幣）│          │              │                │
├─────┼─────┼─────┼───────┼────────┤
│  970916  │  18萬元  │WG0000000 │乙○○、張清能│張清能之署押1枚 │
└─────┴─────┴─────┴───────┴────────┘

司法院資訊處製作；財團法人民間司法改革基金會備份。
